【裁判字號】    99,交聲,2080
【裁判日期】    990730
【裁判案由】    聲明異議
【裁判全文】
臺灣高雄地方法院交通事件裁定        99年度交聲字第2080號
原處分機關  高雄市政府交通局
異  議  人  甲○○
上列異議人因違反道路交通管理處罰條例案件，對於高雄市政府
交通局於中華民國99年6 月22日所為之裁決（原處分案號：高雄
市政府交通局高市交裁字第裁32-B00000000號）聲明異議，本院
裁定如下：
    主  文
原處分撤銷。
原處分關於駕駛人肇事，致人死亡而逃逸部分，甲○○不罰。
    理  由
一、異議意旨略以：原舉發機關高雄市政府警察局認異議人即受
    處分人甲○○於民國（下同）98年5 月21日上午11時11分許
    ，駕駛車牌號碼9500-FB 號自用小貨車，沿高雄市鼓山區○
    ○○路由南往北方向行駛，行經該路接近「公園陸橋」與鼓
    山一路平面車道前約3 、4 公尺處時，與林家彬騎乘之車號
    PHW-713 號重型機車發生擦撞，致林家彬倒地受有顱內出血
    、氣血胸等傷害，經送醫後不治死亡，以異議人肇事致人死
    亡後逃逸，經原舉發機關查證異議人肇事後逕行舉發，原處
    分機關遂依道路交通管理處罰條例第62條第4 項之規定，科
    處異議人罰鍰新台幣（下同）9,000 元，吊銷駕駛執照，終
    身不得考領駕駛執照。惟異議人當時有呼叫救護車，並於現
    場處理，直到救護車送被害人送醫後，始見一名警員前來關
    切，經異議人陳述傷者送醫但不知曉為異議人肇事後，該警
    員未為表示即逕自離去，異議人業已留於現場救護並通報警
    員後始離去，原處分機關未予詳查而為處分，顯有違誤，爰
    請求撤銷原處分等語。
二、按道路交通管理處罰條例第89條前段規定：「法院受理有關
    交通事件，準用刑事訴訟法之規定」，是本院關於認事採證
    部分自得準用刑事訴訟法之相關規定，合先敘明。又按刑法
    第185 條之4 之肇事致人死傷逃逸罪，係以處罰肇事後逃逸
    之駕駛人為目的，俾促使駕駛人於肇事後能對被害人即時救
    護，以減少死傷（最高法院93年度臺上字第3725號判決意旨
    參照），此觀該條立法理由「維護交通安全，加強救護，減
    少被害人之死傷，促使駕駛人於肇事後，能對被害人及時救
    護，增設本條」自明，此與刑法第62條自首規定之目的及要
    件不同，自不以行為人於肇事後須主動報警並表示本身即為
    肇事者，或提供個人資料憑供日後查證為必要（臺灣高等法
    院高雄分院94年度交上訴字第58號判決亦同此旨）。且按「
    汽車駕駛人駕駛汽車肇事致人受傷或死亡者，應即採取救護
    措施及依規定處置，並通知警察機關處理，不得任意移動肇
    事汽車及現場痕跡證據，違反者處新臺幣三千元以上九千元
    以下罰鍰。但肇事致人受傷案件當事人均同意時，應將肇事
    汽車標繪後，移置不妨礙交通之處所。」、「前項駕駛人肇
    事致人受傷而逃逸者，吊銷其駕駛執照；致人重傷或死亡而
    逃逸者，吊銷其駕駛執照，並不得再考領。」，道路交通管
    理處罰條例第62條第3 、4 項定有明文。
三、按「前項處罰於裁決前，應給予違規行為人陳述之機會」、
    「不服舉發事實者，應於十五日內，向處罰機關陳述意見；
    其不依通知所定期限前往指定處所聽候裁決，且未依規定期
    限繳納罰鍰結案或向處罰機關陳述意見者，處罰機關得逕行
    裁決之」、「二以上違反道路交通管理之行為，應分別舉發
    、處罰」、「逕行舉發，應按已查明之資料填註車牌號碼、
    車輛種類、車主姓名或地址，並於通知單上方空白處加註逕
    行舉發之文字後，由舉發機關送達被通知人」、「二以上違
    反道路交通管理之行為，應於通知單之「違規事實」欄分別
    填記」、「逕行舉發者，其應到案之日期距舉發日為30日」
    、「違反道路交通管理事件行為人，未依規定自動繳納罰鍰
    ，或未依規定到案聽候裁決，處罰機關應依基準表於通知單
    送達且逾越應到案期限六十日之三個月內，逕行裁決之。但
    警察機關管轄部分，應於通知單送達且逾越應到案期限之三
    個月內，逕行裁決之。」，道路交通管理處罰條例第8 條第
    2 項、第9 條第1 項、違反道路交通管理事件統一裁罰基準
    及處理細則第3 條第1 項前段、第11條第1 項第4 款、第14
    條、第15條第1 款、第44條第1 項定有明文，故依前揭規定
    ，如有2 以上違反道路交通管理之行為，應分別於舉發違反
    道路交通管理事件通知單（以下稱舉發通知單）為舉發，並
    應於舉發通知單之「違規事實」欄分別填記，其目的在於使
    受舉發人知悉受舉發之事實，保障受舉發人依法陳述意見之
    權利，並使裁決機關依照受舉發之事實為裁罰，故違規行為
    若未經舉發，處罰機關即逕行裁決，其裁決程序顯非合法。
四、經查，本件原舉發單位舉發之事實為肇事後致人死亡而逃逸
    乙節，有該舉發通知單在卷可稽，而異議人上揭肇事致人死
    亡之事實，業據證人黃茂林於警詢、偵查中證述綦詳，亦有
    道路交通事故調查報告表、內政部警政署刑事警察局98年9
    月3 日鑑定書、高雄市政府警察局98年5 月22日現場勘查報
    告、高雄地方法院檢察署勘驗筆錄、相驗屍體證明書、驗斷
    書各1 紙、現場照片及蒐證照片36張等件存卷可參，並經本
    院調閱本院99年度審交簡字第2999號卷核閱屬實，異議人對
    於上揭證據之證據能力並無爭執，本院審酌上開證據並無任
    何違法取證之不適當情形，以之作為證據使用係屬適當，參
    照刑事訴訟法第159 條之5 之規範意旨，自得採為證據。次
    查，證人即現場目擊者黃茂林業於警詢、偵查中明確證稱：
    異議人於肇事後有下車扶機車騎士（被害人），當時有人報
    案後消防隊就到場，其於消防隊到場後離開，離開時才看到
    異議人之自小貨車車牌號碼等語綦詳，證人為路過之目擊證
    人，衡情無偏袒異議人之必要，所為證述應堪採信。則依照
    證人之證述，異議人應係救護人員離開後才離開，核與異議
    人辯稱：於現場處理，直到救護車送被害人送醫後才離開等
    語相符，是異議人所辯應堪採信。此外，證人即舉發員警於
    本審調查時亦證稱：伊到場後現場僅有被害人之機車，伊因
    為異議人沒有等到警察到場協助警察調查交通事故始末，因
    而舉發等情綦詳，是本件舉發單位舉發異議人肇事逃逸之原
    因並非異議人於肇事後沒有下車扶助被害人，而係異議人沒
    有留在現場配合警察調查。又依照上揭最高法院93年度臺上
    字第37 25 號判決意旨以及刑法第185 條之4 之立法理由，
    肇事致人死傷而逃逸所處罰者乃肇事者未盡照護被害人之義
    務，再參酌道路交通管理處罰條例第62條第3 、4 項針對肇
    事者肇事後「任意移動肇事汽車及現場痕跡證據」以及肇事
    者肇事後逃逸分別為不同之處罰，且於不同項次為規定，足
    見道路交通管理處罰條例第62條第4 項所指之肇事逃逸與刑
    法第185 條之4 所指之逃逸均係針對駕駛人於肇事後未能對
    被害人即時救護以減少死傷為規範。本件原舉發單位舉發異
    議人肇事後致人死亡而逃逸，然異議人有在場直到被害人送
    醫救護乙節既如前述，參照前揭說明，異議人應無逃逸之行
    為，縱使異議人於幫助救護被害人後，未待員警到場處理訊
    問即先行離去，此應與異議人有無違反道路交通管理處罰條
    例第62條第3 項有關，與道路交通管理處罰條例第64條第4
    項之逃逸要件不符，尚不得依此為不利異議人之認定。
五、原處分機關另對異議人為罰鍰9,000 元之處分，然查，原處
    分機關為罰鍰之裁罰之依據係道路交通管理處罰條例第62條
    第3 項，此有原處分機關聲明異議案移送書之意見在卷可參
    。惟道路交通管理處罰條例第62條第3 項與第4 項之違規事
    實不同，第3 項係針對肇事者肇事後「任意移動肇事汽車及
    現場痕跡證據」為處罰，第4 項係針對肇事者肇事後逃逸為
    處罰等情，已如前述，且原舉發單位舉發通知單上所記載之
    違規事實係肇事後致人死亡而逃逸，且所依據之條文為道路
    交通管理處罰條例第62條第4 項，亦有舉發通知單在卷為憑
    ，則肇事者肇事後「任意移動肇事汽車及現場痕跡證據」與
    肇事者肇事後逃逸既然為不同之違規事實，且原舉發機關既
    僅舉發異議人肇事後致人死亡而逃逸，而未分別舉發異議人
    肇事後「任意移動肇事汽車及現場痕跡證據」之事實，原處
    分機關對於原舉發單位未舉發之事實為裁決，參酌上揭三之
    說明，亦難謂為適法。
六、是以，本件異議人前揭所辯既非無據，原舉發單位所舉發之
    肇事者致人死亡而逃逸之事實亦難以證明，復查無其他事證
    足證異議人確有前述肇事者致人死亡而逃逸之事實，原處分
    機關未予詳查，即遽予裁罰，實有未洽，其處分自屬無可維
    持，應撤銷原處分，併為異議人不罰之諭知。又原處分針對
    原舉發單位所未舉發之事實為裁決罰鍰部分，此部分裁決程
    序顯有違誤，亦應由本院予以撤銷，且此部分既未經舉發且
    裁決程序違法，基於人民基本程序權之保障，本院無從自為
    實體之認定及裁定，附此敘明。
據上論結，應依道路交通案件處理辦法第20條前段，裁定如主文
。
中    華    民    國    99    年    7     月    30    日
                  交通法庭  法  官  黃宣撫
以上正本證明與原本無異。
如不服本裁定，應於收受送達後5 日內向本院提出抗告狀。
中    華    民    國    99    年    7     月    30    日
                            書記官  林姵妤

司法院資訊處製作；財團法人民間司法改革基金會備份。
